臺灣高等法院刑事判決　　　　　　　 96年度交上易字第134號
上　訴　人
即　被　告　乙○○
上列上訴人因過失傷害案件，不服臺灣板橋地方法院95年度交易
字第211號，中華民國95年12月25日第一審判決（起訴案號：臺
灣板橋地方法院檢察署95年度偵字第10015號），提起上訴，本
院判決如下：
    主  文
上訴駁回。
    事  實
一、乙○○於民國94年9月27日上午7時50分許，駕駛車號FG-870
    8號自用小客車，沿臺北縣新莊市○○路往中正路方向行駛
    ，本應注意汽車行駛時，應注意車前狀況，並隨時採取必要
    之安全措施，且超車時，前行車減速靠邊或以手勢或亮右方
    向燈表示允讓後，後行車始得超越。超越時應顯示左方向燈
    並於前車左側保持半公尺以上之間隔超過，行至安全距離後
    ，再顯示右方向燈駛入原行路線，而依當時天氣晴、日間自
    然光線，視距良好，且路面乾燥，為無缺陷、無障礙物之柏
    油路面等情況，並無不能注意之情事，竟疏未注意，於行經
    臺北縣新莊市○○路與富國路口時，明知甲○○騎乘腳踏車
    同向行駛在其前方，卻未注意車前狀況，並隨時採取必要之
    安全措施，且於超車時，未保持安全間隔，致其車身撞擊甲
    ○○所騎乘之腳踏車，使甲○○因而人車倒地，受有頭部外
    傷、右側硬腦膜下出血及蜘蛛膜下腦出血、左側外耳道出血
    、左耳輕度聽障、左側顏面神經麻痺、雙側麻痺性兔眼等傷
    害。乙○○於肇事後，於未被有偵查犯罪職權之機關或公務
    員發覺前，即向前來現場處理之臺北縣政府警察局新莊分局
    丹鳳派出所員警郭彥宏坦承其為駕車肇事之人而自首犯罪，
    嗣並接受裁判。
二、案經甲○○訴由台北縣政府警察局新莊分局移送臺灣板橋地
    方法院檢察署檢察官偵查起訴。
    理  由
壹、程序部分：
    本件卷內所附之臺北縣政府警察局新莊分局道路交通事故肇
    事人自首情形紀錄表、道路交通事故現場圖、道路交通事故
    調查報告表(一)(二)等文書，係員警基於職務根據現場實況所製
    作之紀錄文書；所附之行政院衛生署臺北醫院95年1月6日出
    具之告訴人診斷證明書，係醫院醫師本於專業知識於業務上
    作成之紀錄文書，均具有相當之中立性與可信性，依刑事訴
    訟法第159條之4第1款、第2款之規定，均應有證據能力。另
    卷附之臺灣省臺北縣區車輛行車事故鑑定委員會95年4月24
    日北縣鑑字第0955180488號函附之鑑定意見書，及臺灣省車
    輛行車事故覆議鑑定委員會95年6月28日府覆議字第0950100
    427號函，則係檢察官依法送請鑑定，經客觀、專業之鑑定
    機關依刑事訴訟法第208條第1項準用第206條第1項規定所出
    具之書面鑑定報告，爰屬同法第159條第1項所謂「法律有規
    定者」之例外情形亦有證據能力，而現場照片14張，乃係員
    警依法採證，合法取得之物，依同法第158條之4反面解釋，
    自得採為證據。從而，上開文書及照片依法均具有證據能力
    且被告於本院準備程序中，對於卷內所有證據之證據能力亦
    表示無意見。至有關證人即告訴人甲○○之警、偵訊證述部
    分，核與其於原審及本院審理中證述之情全然一致，顯非為
    證明犯罪事實存否所必要，且未賦予被告詰問之機會，本於
    排斥傳聞證據之精神，本院爰不採為判決之基礎。
貳、實體部分：
一、上訴人即被告之供述與辯解：
    訊據被告乙○○固不否認，於上開時、地駕駛自用小客車，
    因聽到車後面有碰到東西的聲音，經下車查看，發現告訴人
    與騎乘之腳踏車倒在其車後面，告訴人受有如事實欄所載之
    傷害等事實，惟矢口否認係其撞傷告訴人，辯稱：如是伊撞
    到告訴人，伊車的前面應該會有受損，但伊車受損部分是在
    後面行李蓋的地方，且告訴人車子後方也有凹陷，可見是告
    訴人是被人撞到以後，再來撞伊的，當時道路是塞車，伊根
    本沒有超車云云。
二、認定犯罪事實所憑之證據及理由：
  (一)被告所駕上開自用小客車確有於前揭時、地與告訴人所騎乘
    之腳踏車「發生擦撞」，經下車查看，發現告訴人人車倒地
    並受有如事實欄所載之傷害等事實，業據被告於警詢及偵審
    中坦認在卷（見偵查卷第4至5、33頁、原審卷第15、30頁、
    本院卷第17頁反面），並有道路交通事故現場圖、道路交通
    事故調查報告表(一)(二)、行政院衛生署臺北醫院95年1月6日出
    具之告訴人診斷證明書暨事故現場照片14張附卷可稽，自堪
    信為真實。又本件肇事原因係「被告自後方超車，未保持安
    全間隔，擦撞同向行駛之告訴人腳踏車」所致，亦有臺灣省
    臺北縣區車輛行車事故鑑定委員會以95年4月24日北縣鑑字
    第0955180488號函附之鑑定意見書，及臺灣省車輛行車事故
    覆議鑑定委員會95年6月28日府覆議字第0950100427號函在
    卷可參。
  (二)被告雖辯稱：伊車受損部分是在後面行李蓋的地方，且告訴
    人車子後方也有凹陷，可見是告訴人是被人撞到以後，再來
    撞伊的云云。惟查：據偵查卷第22至28頁所附現場照片編號
    6、7所示，被告之自小客車右後葉子板（即行李廂右側邊附
    近）確有刮痕；而依編號10至14照片所示，告訴人所騎乘之
    腳踏車『後方車輪蓋』亦留有刮痕及與輪胎碰觸之黑色擦痕
    ，且因與輪胎摩擦而呈現翻扭之情形，足見二車確有擦撞之
    事實無訛，此節被告亦不否認，於本院審理中仍自承：因聽
    到車子後面有碰到東西聲音，才下車去看（見本院卷第17頁
    反面）。又細觀被告所駕駛之自小客車右後葉子板上刮痕（
    如現場照片5所示）乃為順向而非逆向，茍告訴人遭人自後
    方撞擊，往前推而擦撞被告自小客車右後葉子板，致留有刮
    痕，則右後葉子板上之刮痕理應呈現逆向（即由後往前刮）
    ，何以反呈現順向？再者茍如被告所辯屬實，則其案發時理
    當聽到『二聲』撞擊聲，即先聽到告訴人腳踏車遭人撞擊聲
    ，再聽到腳踏車因慣性作用前推擦撞其自小客車之聲音，且
    衡於常理，當時距離理應相當接近，蓋慣性作用不可能及遠
    ，而第一次撞擊既能將告訴人之腳踏車往前推而擦撞被告車
    後，撞擊力道當非輕微，以如此相近之距離自當不可能毫無
    察覺。然觀諸被告迭次所述均僅稱，伊因聽到其車後面有碰
    到東西的聲音，下車查看，才知道發生車禍等語，從未提及
    「曾先聽到」車後傳來巨大撞擊聲乙情，甚至更於偵查中供
    稱：「（當時你車後，是否還有其他車輛？）我沒注意」等
    語（見偵查卷第33頁），已與上開情理不符，況卷查被告於
    警詢、偵訊時，從未有過『告訴人先遭人撞擊後再擦撞其車
    』之主張，係至原審準備程序始為此項辯解，其情自難採信
    。且參諸被告警詢所述：「車禍發生前，甲○○所駕之腳踏
    車，行於我所駕之車輛右前方」、「我當時……，行駛快到
    復國路交岔口時，我突然聽到右後方有車輛倒地的聲音，馬
    上停車下車查看，才發現有一部腳踏車與我所駕駛之自小客
    車碰撞」（見偵查卷第4至5頁），暨告訴人於原審所證述：
    「我記得我騎車到交岔路口，我前面是沒有車的，後來我感
    覺到我後方有人撞到我，我就昏過去，是左方或是右後方，
    我都不知道」（見原審卷第16頁）之情。顯見事故發生前告
    訴人原騎乘腳踏車於被告車輛右前方，被告自後方超越，而
    擦撞告訴人腳踏車左後方（此可證諸於現場照片編號13所示
    ，告訴人腳踏車後方車輪蓋左側輪胎擦痕，及由此處向前擠
    壓翻扭之跡證），致告訴人腳踏車倒地，並因慣性作用而自
    碰撞點往外，於現場地面上留有刮地痕（見偵查卷第19頁所
    附事故現場圖）。另觀諸於現場照片編號8及道路交通事故
    現場圖，被告所駕駛之自小客車係行駛於對向車道，如非為
    了超車，要無將車行駛於對向車道之理，所辯並無超車云云
    ，顯不足採。而其自小客車既行駛於對向車道，且告訴人甲
    ○○騎乘腳踏車在原車道，苟告訴人甲○○係遭後方來車撞
    擊後再撞到被告所駕駛之上開自小客車，則該後方來車要往
    前逃離現場，既不可能超越被告所駕駛之自小客車，即必須
    輾壓過甲○○及其所騎乘之腳踏車，然告訴人甲○○及所騎
    乘腳踏車並未遭車輛輾壓，有現場照片可按。被告事後辯稱
    告訴人甲○○是因遭後方來車撞擊後再撞上伊車云云，核屬
    卸責之詞。是被告於上開時、地正在超越告訴人所騎乘之腳
    踏車甚明，被告既係於上開時、地超越告訴人所騎乘之腳踏
    車時擦撞告訴人之腳踏車，則其顯未注意車前狀況，致未能
    採取必要之安全措施，且超車時未保持安全間隔，應堪認定
    。
  (三)按汽車行駛時，駕駛人應注意車前狀況及兩車併行之間隔，
    並隨時採取必要之安全措施；又汽車超車時，應依前行車減
    速靠邊或以手勢或亮右方向燈表示允讓後，後行車始得超越
    。超越時應顯示左方向燈並於前車左側保持半公尺以上之間
    隔超過，行至安全距離後，再顯示右方向燈駛入原行路線，
    道路交通安全規則第94條第3項、第101條第5款分別定有明
    文。被告考領有駕駛執照，已據上開道路交通事故調查報告
    表(二)記載明確，是被告對於上開規定應知之甚詳，駕車時本
    應具有上揭注意義務，又依當時客觀情形天氣晴、日間自然
    光線、柏油路面乾燥、無缺陷、視距良好，已如前述，並無
    不能注意之情形，竟疏未注意汽車行駛應注意車前狀況，隨
    時採取安全措施，且超車時要保持安全間隔之規定，因而肇
    事導致告訴人受有前揭傷害，被告有過失，至為明顯。告訴
    人既因本件車禍受有前開傷害，則其所受之傷害與被告之過
    失行為間顯有相當因果關係，被告自應負過失傷害之罪責。
  (四)綜上所述，被告所辯，均無足採信。本件事證明確，被告犯
    行堪可認定，應予依法論科。
三、論罪：
  (一)新舊法之比較適用：
    被告行為後，刑法業於94年2月2日修正公布，並自95年7月1
    日起施行，經比較新舊法之結果：(1)刑法第284條第1項前段
    雖未修正，但修正公布之刑法第33條第5款規定，已將原罰
    金刑最低額度由銀元1元（相當於新臺幣3元），提高為新臺
    幣 1千元以上，且以百元計之，經比較新、舊法結果，應以
    行為時法律即修正前刑法第33條第5款規定有利於被告。(2)
    有關自首部分，修正前刑法第62條規定：「對於未發覺之罪
    自首而受裁判者，減輕其刑。但有特別規定者，依其規定」
    ，修正後則規定：「對於未發覺之罪自首而受裁判者，得減
    輕其刑。但有特別規定者，依其規定」；乃將原規定之『必
    減』修正為『得減』，被告係在新法施行前犯罪並自首，經
    比較修正前後對於犯罪自首者減輕其刑之規定，自以修正前
    刑法第62條規定對被告較為有利。(3)刑法第41條第1項前段
    有關易科罰金折算標準之規定為：「犯最重本刑為5年以下
    有期徒刑以下之刑之罪，而受6個月以下有期徒刑或拘役之
    宣告者，得以新臺幣1千元、2千元或3千元折算1日，易科罰
    金」，而修正前同條項就易科罰金之折算標準係規定：「得
    以1元以上3元以下折算1日，易科罰金」，再依修正前罰金
    罰鍰提高標準條例第2條第1項（現已刪除）之規定，就其原
    定數額提高為1百倍折算1日，即係以銀元1百元、2百元、3
    百元折算1日，折算為新臺幣幣值後，則為以新臺幣3百元、
    6百元、9百元折算1日。是比較修正前後之易科罰金折算標
    準，自以行為時即修正前之規定，較有利於被告。綜上比較
    結果，均應依修正後刑法第2條第1項前段之規定，適用行為
    時之舊法處斷。
  (二)核被告所為，係犯刑法第284條第1項前段之過失傷害罪。被
    告於肇事後於未被有偵查犯罪職權之機關或公務員發覺前，
    向前來現場處理尚不知何人肇事之臺北縣政府警察局新莊分
    局丹鳳派出所員警郭彥宏坦承其為肇事之人等情，有新莊分
    局道路交通事故肇事人自首情形記錄表一件附卷可稽，係對
    於未發覺之罪自首而接受裁判，被告所為合於修正前刑法第
    62條前段規定，應依法減輕其刑。
四、維持原判決及駁回上訴之理由：
    原審認被告犯行事證明確，適用刑法第2條第1項前段、第28
    4條第1項前段、修正前刑法第62條前段、第41條第1項前段
    ，修正前罰金罰鍰提高標準條例第2條之規定，另參酌被告
    過失之程度、犯後否認犯行態度非佳、尚未與告訴人達成民
    事賠償之和解及並無犯罪前科等一切情狀，量處有期徒刑4
    月，並依修正前第41條第1項前段規定，諭知易科罰金之折
    算標準，經核認事用法，並無違誤，量刑亦屬妥當。被告上
    訴意旨仍執陳詞，否認犯罪，指摘原判決不當，為無理由，
    應予駁回。
據上論斷，應依刑事訴訟法第368條，判決如主文。
本案經檢察官呂丁旺到庭執行職務。
中　　華　　民　　國　　96　　年　　6 　　月　　22　　日
　　　　　　　　　刑事第十八庭審判長法　官  溫耀源
　　　　　　　　　　　　　　　　　  法　官  陳健順
　　　　　　　　　　　　　　　　　  法　官  邱同印
以上正本證明與原本無異。
不得上訴。
                                    書記官  莊昭樹
中　　華　　民　　國　　96　　年　　6 　　月　　22　　日
附錄：本案論罪科刑法條全文
刑法第284條：
因過失傷害人者，處六月以下有期徒刑、拘役或五百元以下罰金
，致重傷者，處一年以下有期徒刑、拘役或五百元以下罰金。
從事業務之人，因業務上之過失傷害人者，處一年以下有期徒刑
、拘役或一千元以下罰金，致重傷者，處三年以下有期徒刑、拘
役或二千元以下罰金。
